---
title: "PENGUINS VERİSİ İLE DPLYR'YE GİRİŞ"
author: "Mehmet Göktuğ ÖZTÜRK"
format: html
date: 2026-06-01
description: "dplyr ile Veri Cambazlığı"
categories:
  - R
  - dplyr
  - tidyverse
  - palmerpenguins
---

![Kaynak: [Allison Horst](https://allisonhorst.github.io/palmerpenguins/articles/art.html)](figs/penguins.webp)

**Merhabalar, blogun yeni yazısına hoş geldiniz.**
**Takıldığınız ve anlamadığınız yerler olursa lütfen yorum yapmaya çekinmeyiniz.**
**Ayrıca katkılarınızı ve eleştirilerinizi de bekliyorum. Keyifli okumalar.**

Bir önceki yazıda penguins verisi ile `base R`'a bir giriş yapmış, birçok temel veri işini `base R` ile yapmayı anlatmıştım.
Bu yazıda ise aynı işlemleri `{tidyverse}`'nin meşhur paketi `{dplyr}`'yi kullanarak yapacağız.
Veri görselleştirme için ise `ggplot2` paketini kullanacağız.
Bu sefer yazı daha kısa olacak.
R kullanmaya yeni başlayanların, `tidyverse` öğrenmeden önce dilin temel kavramlarını öğrenmelerinin önemli olduğunu düşünüyorum.
Bu sebeple öncelikle bir önceki yazıya ve o yazıda önerdiğim linklere bakmanızı öneririm.

Daha önce de çok kez tekrar ettiğim gibi, `tidyverse`, veri bilimi için geliştirilmiş çok sayıda işlevsel paket barındıran bir paket koleksiyonu.
`dplyr` ve daha genel olarak `tidyverse`, R dünyasının en çok kullandığı ve aynı zamanda üzerine en çok tartıştığı paketlerden.
Bu konudaki görüşlerimi [R İLE TOPOGRAFIK VERİ İNDİRME - DEM VERİSİ İNDİRME VE GÖRSELLEŞTİRME](https://r-delisi.github.io/posts/dem/dem.html) yazısında belirtmiştim.
Son dönemde `base R` ağırlıklı bir R kullanımını tercih etsem de, gerektiğinde `data.table` ve `tidyverse` de kullanıyorum.
"Kadim" `base R` vs. `tidyverse` ya da `tidyverse` vs. `data.table` savaşını alevlendirmeye de niyetim yok. :)
Parsimoni ilkesi gereği basiti ve minimali seçmeyi, yaptığım analizlerin, yazdığım programların arkasında neler döndüğünü bilmeyi tercih ediyorum.
İlginizi çekebileceğini düşündüğüm şu iki linki bırakıyor ve ardından yazıya başlıyorum; [Less Is More](https://dirk.eddelbuettel.com/blog/2021/12/08/), [tinyverse](https://www.tinyverse.org/).

![Kaynak: [Allison Horst](https://allisonhorst.github.io/palmerpenguins/articles/art.html)](figs/penguins3.webp){width=50%}

## 1. GİRİŞ

Adettendir, önce paketleri R'a yükleyelim ve ardından veri setine bakarak başlayalım.

```{r}
# Eger henuz kurmadiysanız, asagidaki kodu yorumdan cikartip calistirabilirsiniz
# install.packages("dplyr")
# install.packages("ggplot2")
```

```{r}
#| message: false
#| warning: false

library(dplyr)
library(ggplot2)
```

```{r}
penguins
```

Gördüğünüz gibi birçok satır ve sütundan oluşan bir veri tablosu.
Öncesinde R konsolunun kaç tane değer yazdıracağını ayarlamadıysanız veriyi bu şekilde çağırmak, tüm veri tablosunu konsola yazdıracaktır.
Bu durum, büyük veri tablolarında istenmeyen bir durum.
Bundan kaçınmak için önceki yazıda bahsettiğim gibi `head()` ve `tail()` fonksiyonlarını kullanabilirsiniz ancak ben bu sefer veriyi, bir tür `data.frame` yapısı olan `tibble`'ye dönüştüreceğim.
`tidyverse` ile çalışırken `tibble` kullanmak daha rahat hissettiriyor.

```{r}
peng <- as_tibble(penguins)
peng
```

Gördüğünüz gibi `data.frame`'nin kaç değişken ve gözlemden oluştuğundan, sütunlardaki veri tiplerine kadar birçok bilgi ekrana basılıyor ve veri, daha kompakt bir hâlde görüntülenebiliyor.
Ancak bir konuda da uyarmam gerekiyor.
`tibble` veri yapısı, klasik data.frame'den farklı davranışlara sahip.
Bu sebeple `tidyverse` fonksiyonları dışında `tibble` kullanırken dikkatli olmanızı, mümkünse `data.frame` kullanmanızı tavsiye ediyorum. 

Şimdi verinin yapısına daha ayrıntılı bakmak için `glimpse()` fonksiyonunu kullanalım.
Bu fonksiyon, `base R`'daki `str()` ile aynı işleve sahip.

```{r}
glimpse(peng)
```

Gördüğünüz gibi 344 gözlem ve 8 değişkenden oluşan bir veri tablosu.

Şimdi basit olarak nasıl satır ve sütun seçeceğimize bakalım. 
Sütun seçmek için `select()` fonksiyonunu, indeksine göre satır seçmek için ise `slice()` fonksiyonunu kullacağız.

İlk 6 satırı seçelim.

```{r}
slice(peng, 1:6)
```

Şimdi de ilk iki sütunu ve ilk 10 satırı seçelim.

```{r}
select(slice(peng, 1:6), 1:2)
```

`[]` kullanımından daha karmaşık görünüyor.
Özellikle de iç içe fonksiyonla yazıldığı zaman.
Ancak bir yol daha var.
İlk olarak `tidyverse` ile gelen ve ardından `base R`'a eklenen pipe - `|>` operatörü ile veri işleme fonksiyonlarını birbirine bağlayabiliriz.
Bu, en fazla birkaç satırdan oluşan pipeline'ler kurulduğu sürece daha okunaklı.
Debugging'i zorlaştırsa da kısa ve iyi yazılmış pipeline'ler ile veri analizi daha kolay hâle geliyor.

```{r}
peng |>
    slice(1:6) |>
    select(1:2)
```

Çok uzun olmayan pipe'leri tek satır hâlinde de yazabiliriz.
Tek satırda 80 karakteri geçmemeyi kural hâline getirirseniz kodlarınız da daha okunaklı olacaktır.

```{r}
peng |> slice(1:6) |> select(species, island)
```

Gördüğünüz gibi sütun isimlerini kullanırken ne tırnak içerisinde yazdık, ne de `c()` ile bir vektör oluşturduk.
İşte `dplyr` burada bir sihir yapıyor.
Bir tür [metaprogramming](https://adv-r.hadley.nz/metaprogramming.html) hilesi.
Buna Non-Standard Evaluation (NSE) deniliyor.
Ya da `tidyverse`'nin geliştirdiği versiyonuyla [tidy evaluation](https://dplyr.tidyverse.org/articles/programming.html).
Veri analizi yaparken işleri oldukça kolaylaştıran bu sihir, programlama yaparken tam bir kâbusa dönüşebilir.

Şimdi de `species` değişkeni için kaç adet eşsiz (unique) değer olduğuna bakalım.
Diğer kategorik değişkenler için de aynı yöntemi kullanabilirsiniz.

```{r}
peng |> distinct(species)
```

`base R`'daki `unique()` fonksiyonuyla benzer işleve sahip `distinct()` fonksiyonunu kullandık.
Bu fonksiyon, eşsiz değerleri bir `tibble` olarak döndürdü. 

Şimdi de bu eşsiz değerlerin sıklık tablosuna bakalım.

```{r}
peng |> count(species)
```

```{r}
peng |> count(island)
```

Tek tek faktör değişkenlerimizin sıklık tablosuna baktığımıza göre şimdi de, iki farklı değişken kullanarak bakabiliriz.

Hangi adada hangi türden kaç tane penguen mevcut?

```{r}
peng |> count(species, island)
```

Gördüğünüz gibi iki değişkeni de kullanarak bunu öğrenebiliyoruz.

## 2. VERİ CAMBAZLIĞI

Şu ana kadar bir önceki yazının işleyişini takip ederek, temel kavramlara değindik.

Şimdi bir veri analizi - veri bilimi iş akışının en mühim kısımlarından olan veri cambazlığını nasıl yapabileceğimize bakacağız.
Bunun için Hadley Wickham'ın [R for Data Science](https://r4ds.hadley.nz/) - [İlk baskının TR çevirisi](https://tr.r4ds.hadley.nz/) kitabında anlattığı şekliyle `sütun`, `satır` ve `grup` işlemlerini yapacağız.
Gerçek dünya verileriyle uğraştığımızda bu kısım, bir veri bilimi iş akışının genellikle büyük çoğunluğunu oluşturuyor.

Bu bölümde yine palmerpenguins datasını kullanacağız ama bu sefer ham olan versiyonunu.
Verinin ham hâlini kullanarak `penguins`'teki son hâline ulaşmaya çalışacağız.
Bu veriye erişmek için `penguins_raw` yazabilirsiniz.

```{r}
penguins_raw
```

Öncelikle `tibble`'ye çevirelim.

```{r}
raw <- as_tibble(penguins_raw)
raw
```

Şimdi veriye hızlıca göz atalım.

```{r}
glimpse(raw)
```

```{r}
summary(raw)
```

![Kaynak: [Allison Horst](https://allisonhorst.github.io/palmerpenguins/articles/art.html)](figs/penguins2.webp)

### SÜTUN İŞLEMLERİ

Bu kısımda temel olarak `select()`, `mutate()`, `rename()` ve `relocate()` fonksiyonunu kullanacağız.

`penguins` verisi 8 değişkenden oluşuyordu ancak `penguins_raw` verisi 17 değişkenden oluşuyor.

Öncelikle `penguins`'te olan değişkenlerin bizim için önemli olduğunu varsayalım ve onları seçelim.

```{r}
dat <- raw |> 
    select(c("Species", "Island", "Date Egg", "Culmen Length (mm)", 
             "Culmen Depth (mm)", "Flipper Length (mm)", 
             "Body Mass (g)", "Sex"))
dat
```

Gördüğünüz gibi seçeceğimiz sütunun isimlerini tırnak içerisinde, bir vektör olarak da verebiliriz.
Hatta `Culmen Length (mm)` gibi boşluk, parantez gibi karakterler içeren isimleri bu şekilde vermek daha sağlıklı. 

```{r}
glimpse(dat)
```

Şimdi de sütun isimlerini değiştirelim.

Camel case kullanılan isimler, büyük harfle başlayan isimler, birimler, boşluklar derken standart olmayan birçok şey var.
Buradaki isimleri, orijinal veriye sadık kalarak değiştireceğiz.

Biraz adlandırma stillerinden bahsetmek gerekirse; ben, zaman zaman tidy style guide’da belirtildiği gibi snake_case kullanmayı tercih ediyorum.
Zaman zamansa camelCase. 
Bunun tek bir doğrusu yok, önemli olan okunaklı, tutarlı ve kolay hata ayıklanabilen kodlar yazmak.
R için çok sayıda style guide mevcut. 
Şuradaki linkleri incelemenizi öneririm; [Google](https://google.github.io/styleguide/Rguide.html), [tidy](https://style.tidyverse.org/), [bioconductor](https://bioconductor.github.io/bioc_mentorship_docs/style-guide.html), [Norm Matloff](https://github.com/matloff/R-Style-Guide).

```{r}
dat |> 
    setNames(c("species", "island", "year", "bill_len", "bill_dep", 
               "flipper_len", "body_mass", "sex"))
```

Sütun isimlerini, `base R`'dan gelen `setNames()` fonksiyonuyla değiştirebileceğimiz gibi, `rename()` fonksiyonunu kullanarak da değiştirebiliriz.
Ardından pipe ile bağlayarak sütunları `penguins` verisindeki sırayla sıralayalım.

```{r}
dat <- dat |> 
    rename(species=Species, 
           island=Island, 
           year=`Date Egg`, 
           bill_len=`Culmen Length (mm)`, 
           bill_dep=`Culmen Depth (mm)`, 
           flipper_len=`Flipper Length (mm)`, 
           body_mass=`Body Mass (g)`, 
           sex=Sex) |> 
    relocate(year, .after=sex)
dat
```

Gördüğünüz gibi isimler ve sütunların sırası `penguins` verisiyle aynı hâle geldi.

Bu iş de tamamdır!

Şimdi de görevimizi biraz daha zorlaştıralım.
Her sütunun içindeki değerleri düzenleyeceğiz.
Dikkat ettiyseniz `penguins` verisinde çok daha düzenli bir hâldeydi.

İlk olarak yılla başlayalım.
Tarihi yıla çevirmemiz lazım.

İlk olarak klasik `$` operatörüyle erişelim.

```{r}
dat$year
```

Gördüğünüz yıl vektöründen ay ve günü silmemiz gerekiyor.
Bunu tarihle oynayarak da yapabiliriz, karakter vektörüne çevirip, yıldan sonrasını silerek de.
Normal şartlarda ikincisi daha kolay olabilir ama şu an hâlihazırda verimiz `Date` tipinde olduğu için direkt yılı seçebiliriz.
Tarihlerle uğraşmak ilk başlayanlar için biraz zor olabilir.
`format()` fonksiyonunu kullanacağız, `"%Y"` ile yılı seçeceğiz.
Onu da değiştirdiğimiz sütuna tekrardan atayacağız.

Bunun için `mutate()` fonksiyonunu kullanacağız.

```{r}
dat |> mutate(year=format(year, "%Y"))
```

Gördüğünüz gibi yıllar tamam!
Sırada diğer değişkenler var.

İlk olarak tür isimlerini kısaltmamız lazım.
En zor işlerden birisi bu! Özellikle de ilk başlayanlar için.
`sub()` ve `gsub()` fonksiyonu, karakter vektöründeki seçtiğimiz kısmı, istediğimiz karakterle değiştirir.
`sub()` sadece ilk esleşmeyi değiştirdiği için onu kullanacağız.
`" .*"` ile boşluk sonrasındaki tüm karakterleri seçiyoruz ve `""` ile replace ediyoruz.
Yani siliyoruz.
Çünkü `""` içinde hiçbir şey yok.
Bu da bize tür isimlerinin boşluktan önceki kısmını veriyor tıpkı `penguins` verisinde olduğu gibi.

Bir önceki kod bloğunda yıl değişkenini düzenlemiş ama herhangi bir nesneye atamamıştık.
Şimdi tüm işlemleri bir arada yapalım.
```{r}
dat <- dat |> 
    mutate(year=format(year, "%Y"), 
           species=sub(" .*", "", dat$species), 
           sex=tolower(dat$sex))
dat
```

Bu işlemler için `tidyverse` içindeki `lubridate` ve `stringr` paketlerini de kullanabiliriz ama amacım temel veri manipülasyonu işlemlerini göstermek olduğundan bu yazıda `dplyr` dışında paket kullanmak istemiyorum.

Şu an `penguins` verisiyle aynı veriye sahibiz!

```{r}
identical(penguins, as.data.frame(dat))
```

Aaa!
Değilmişiz!
Fark ne acaba?

```{r}
glimpse(penguins)
```

```{r}
glimpse(as.data.frame(dat))
```

Gördüğünüz gibi sütun tipleri birbirinden farklı.
Onları da değiştirelim.

```{r}
dat <- dat |> 
    mutate(species=as.factor(species), 
           island=as.factor(island),
           flipper_len=as.integer(flipper_len), 
           body_mass=as.integer(body_mass), 
           sex=as.factor(sex), 
           year=as.integer(year))
glimpse(dat)
```

Değişmesi gereken tüm sütunları tek tek değiştirdik.

```{r}
identical(penguins, as.data.frame(dat))
```

Gördüğünüz gibi artık verilerimiz eş!
Hedefimize ulaştık, dağınık bir veriyi düzenli bir hâle getirdik.

### SATIR İŞLEMLERİ

Bu kısımda temel olarak `filter()`, `arrange()` ve `distinct()` fonksiyonunu kullanacağız.

`penguins_raw` verisini, `penguins` verisiyle eş bir hâle getirdiğimize göre hedefimize ulaştık ama bu yazının amacına ulaşması için satır ve grup işlemlerini de görmemiz gerekiyor.
Sütunlarını düzenlediğimiz `dat` nesnesi üzerinde biraz oynayalım.

Şimdi yalnızca Biscoe adasındaki penguenleri incelediğimizi varsayalım.
Verimizi Biscoe adasına göre filtreleyeceğiz.

```{r}
pengBiscoe <- dat |> filter(island == "Biscoe")
```

Gördüğünüz gibi Biscoe adasındaki penguenleri seçtik ve `pengBiscoe` isimli bir nesneye atadık.

```{r}
summary(pengBiscoe)
```

Verinin özet istatistiklerine göz attığımızda bazı `NA` (Not Available - eksik değer) değerlerin olduğunu görüyoruz.
Bu değerleri istemediğimizi ve onlardan kurtulmak istediğimizi varsayalım.
Bunun için yine filtreleme yapabiliriz.
`is.na()` ile NA olanların `TRUE` dönmesini sağladık ve ardından filtreledik.

```{r}
pengBiscoe |> filter(is.na(sex))
```

NA değerleri seçmiş olduk ancak biz NA değerleri seçmek değil, silmek istiyorduk.
Burada `!` operatörünü kullanacağız.
Bu operatörümüz, bize "o" olmayan sonucu döndürecek.

```{r}
pengBiscoe <- pengBiscoe |> filter(!is.na(sex))
pengBiscoe
```

Bu işlemi `dplyr 1.2.0` versiyonu ile gelen `filter_out()` fonksiyonuyla da yapabiliriz.
Her bir eylem için yeni bir fonksiyon oluşturmanın bilişsel yük yarattığını düşünüyorum.
Aynı zamanda paketin API'sinin sürekli değişmesiyle de tekrarlanabilirlik zarar görüyor. 
Bunu daha önce `mutate_at()`, `gather()` vb. çok sayıda fonksiyonda gördük.
Ancak yine de bilmekte fayda var.

```{r}
pengBiscoe |> filter_out(is.na(sex))
```

Evet şu an NA değerlere sahip olmayan `sex` değişkenine göre bir filtreleme yaptık.

Veriye tekrardan göz atalım.

```{r}
summary(pengBiscoe)
```

Tüm NA değerlerden kurtulmuşuz.
Çünkü `bill_len`, `bill_dep`, `flipper_len` ve `body_mass` değişkenlerindeki tek NA değeri  272. satırdaydı ve bu satırdaki `sex` değeri de NA olduğu için o gidince hepsi gitmiş.

Şimdi 48 mm'den daha küçük `bill_len` ve 5000 g'den daha büyük `body_mass` değerlerine göre filtrelememiz gerektiğini düşünelim.
Eğer birden fazla değişkene göre filtreleme yapmamız gerekiyorsa `ve` için `&` operatörünü, `veya` için ise `|` operatörünü kullanıyoruz.
`filter()` fonksiyonunda `ve` için `,` de kullanabiliriz.

```{r}
hs <- pengBiscoe |> # hs: heavy-short penguenler
  filter(bill_len < 48 & body_mass > 5000)
hs
```

Gördüğünüz gibi filtreledik.
Yalnızca Biscoe adasındaki Gentoo türü penguenlerin bir kısmı bu boyutlara sahipmiş.

Filtrelediğimiz veriyi bir grafikte görelim.
Ama öncesinde ilk yazıdaki gibi alt alta iki farklı grafik çizmek için `patchwork` paketini kurmamız ve R'a yüklememiz gerekiyor.
Bu, en kolay yöntem.

```{r}
library(patchwork)

p1 <- ggplot(data=pengBiscoe, aes(bill_len, body_mass)) +
  geom_point() +
  annotate("rect",        # diktortgen ekledik
           xmin=min(hs$bill_len) - 0.2,
           xmax=max(hs$bill_len) + 0.2,
           ymin=min(hs$body_mass) - 20,
           ymax=max(hs$body_mass) + 50,
           color="red",   # cerceve rengi
           fill=NA,       # icini bos biraktik
           linewidth=1) + # cizgi kalinligi (eski adi: size)
  labs(x="Bill Length [mm]",
       y="Body Mass [g]")

p2 <- ggplot(data=hs, aes(bill_len, body_mass)) +
  geom_point() +
  labs(x="Bill Length [mm]",
       y="Body Mass [g]")

p1 / p2
```

Grafik, filtrelediğimiz değerleri daha iyi görmenizi sağlamıştır diye düşünüyorum.

Şimdi de tekrardan `pengBiscoe` verisini kullanarak 2008 ve 2009 yıllarındaki verileri filtreleyelim.
Bunun için yine birden fazla yol var ancak biz bu sefer `%in%` operatörünü kullanacağız.
R'da `%in%` operatörü, birden fazla değerle filtreleme yapıldığında kullanılıyor.

```{r}
pengBiscoe |> filter(year %in% c(2008, 2009))
```

Bu iş de tamam!

Sırada bir başka satır işlemi olan sıralama var.

Mesela filtrelemeden önceki verimiz olan `dat` verisinin `bill_len` sütunuyla `arrange()` fonksiyonunu kullanalım.

```{r}
dat |> arrange(bill_len)
```

Eğer azalan bir sıralama istiyorsak değişkeni `desc()` fonksiyonu içinde yazmalı ya da değişkenin başına `-` eklemeliyiz.

```{r}
dat |> arrange(desc(bill_len))
dat |> arrange(-bill_len)
```

Gördüğünüz gibi büyükten küçüğe bir şekilde sıraladık.

Çoğu zaman sıralamaları birden fazla değişkenle yapmak isteyebiliriz.
Bu durumda da diğer değişken isimlerini eklememiz gerekiyor.

Öncelikle yıla göre, sonrasında da gaga uzunluğuna göre büyükten küçüğe sıralayalım.

```{r}
dat |> arrange(-year, -bill_len)
```
Son satır işlemi olarak da unique olan değerleri seçmeyi - silmeyi göreceğiz.
Verimiz bunun için yeterince uygun değil ama bir uygulama yapalım.
Eğer bir data.frame'de tekrar eden değerlerle ya da eşsiz değerlerle bir filtreleme yapmak istiyorsanız `distinct()` fonksiyonunu kullanabilirsiniz.

Mesela verimizi, yalnızca eşsiz olan vücut kütlesi değerleri döndürmek istiyorsak aşağıdaki gibi filtreleyebiliriz.

```{r}
dat |> distinct(body_mass)
```

Eğer tüm değişkenleri korumak istersek `.keep.all` argümanını kullanabiliriz.

```{r}
dat |> distinct(body_mass, .keep_all=TRUE)
```

Tekrar eden değerleri döndürmek istediğimizde ise bir önceki yazıda bahsettiğim `duplicated()` fonksiyonunu `filter()` içinde kullanabilriz.

```{r}
dat |> filter(duplicated(body_mass))
```

### GRUP İŞLEMLERİ

Şimdi gelelim `dplyr`'nin parladığı yere.
Bu bölümde grup işlemlerini göreceğiz.
Grup işlemleri özet istatistik tabloları oluşturmak için oldukça kullanışlı bir yöntem.
Bu konuya aşina olmayanlar için Excel'deki (kendilerini hiç sevmem :)) pivot table'a oldukça benzediğini söyleyebilirim.

Basit bir örnekle başlayalım.
Diyelim ki ortalama bill_len'i hesaplamak istiyoruz.

```{r}
mean(dat$bill_len, na.rm=TRUE) # na.rm=TRUE kullanarak ortalama hesaplarken NA degerleri yok sayiyoruz.
```

Bunun için `mean()` fonksiyonunu kullanmamız yeterli.

Ancak her bir grubun ortalamasını hesaplamak istiyorsak bunun için en iyi yöntem `data |> group_by() |> summarize()` fonksiyonlarını kullanmak olacaktır.
Bu yöntem oldukça güçlü ancak bir kez grupladığımız veri, `ungroup()` yapmadığımız sürece grupluymuş gibi çalışabilir.
Özellikle de birden çok grup olduğunda.
Bu da hatalara yol açabilir.
Bu sebeple bu kullanıma bir alternatif olarak geliştirilmiş `data |> summarize(by = )` yaklaşımı daha temiz.

Her bir tür için ortamala gaga uzunluğunu öğrenmek istediğimizi varsayalım.

```{r}
dat |>
    group_by(species) |>
    summarize(mean_bill_len=mean(bill_len, na.rm=TRUE))
```

Gördüğünüz gibi hesapladık.
Alternatif ve daha çok sevdiğim yöntem ise şu şekilde:

```{r}
dat |>
    summarize(mean_bill_len = mean(bill_len, na.rm=TRUE), 
              .by = species)
```

Diyelim ki hem ada hem de türler için ortalama hesaplamak istiyoruz.

```{r}
dat |>
    summarize(mean_bill_len = mean(bill_len, na.rm=TRUE), 
              .by = c(species, island))
```

Eğer tek bir gruba ve birden çok fonksiyona göre özet istatistik çıkartacaksanız aşağıdaki gibi yapabilirsiniz.

```{r}
dat |>
    summarize(mean_bill_len = mean(bill_len, na.rm=TRUE), 
              median_bill_len = median(bill_len, na.rm=TRUE),
              .by = species)
```

Eğer birden fazla grup için birden fazla özet istatistik hesaplamak istiyorsanız da aşağıdaki gibi yapabilirsiniz.
```{r}
dat |>
    summarize(mean_bill_len = mean(bill_len, na.rm=TRUE), 
              median_bill_len = median(bill_len, na.rm=TRUE),
              .by = c(species, island))
```

Girişte de bahsettiğim gibi `dplyr`'nin parladığı yer burası.
`base R` ile de zor değil, `tapply` bu konuda çok daha esnek ve güçlü ancak `dplyr`, karmaşık gruplamalarda işleri kolaylaştırıyor.

## 3. BİRAZ DA GRAFİK

Birçok temel şey gördüğümüze göre şimdi verimizi görselleştirmeye başlayabiliriz.
En heyecanlı kısımlardan birisi bu çünkü emeğinizin karşılığını aldığınızı somut bir göstergesi.
Burada `ggplot2` paketini kullanacağız.
Basit grafikler, esneklik ve hız için `base R` kullanışlı ancak işler karmaşıklaştıkça `ggplot2` daha kullanışlı hâle geliyor.
`ggplot2`, otomatik lejant çizmesi, birçok varsayılan tema barındırması, ek paketler ve öğrenmek için çok sayıda kaynağa sahip olması gibi özelliklerle, R'daki en önemli veri görselleştirme paketi.

`ggplot2` paketi ile, grafik özelliklerini katman katman belirtebiliyoruz.
Öncelikle ggplot() fonksiyonuyla katmanlar ekleyebileceğimiz bir koordinat sistemi oluşturuyoruz ve ardından `geom_point()` ile nokta katmanı ekliyoruz.

Ayrıntılı bir rehber için R for Data Science kitabının [veri görselleştirme bölümüne](https://tr.r4ds.hadley.nz/veri-g%C3%B6rselle%C5%9Ftirme.html) bakabilirsiniz.

```{r}
#| warning: false
ggplot(data=penguins, aes(x=flipper_len, y=bill_len)) +
    geom_point()
```

Eksen başlıklarını değiştirelim.

```{r}
#| warning: false
ggplot(data=penguins, aes(x=flipper_len, y=bill_len)) +
    geom_point() +
    labs(x="Flipper Length [mm]", y="Bill Length [mm]")
```

Noktaların rengini kırmızı yapalım.

```{r}
#| warning: false
ggplot(data=penguins, aes(x=flipper_len, y=bill_len)) +
    geom_point(colour="red") +
    labs(x="Flipper Length [mm]", y="Bill Length [mm]")
```

Şimdi de renkleri `species` değişkenine göre belirleyelim.

```{r}
#| warning: false
ggplot(data=penguins, aes(x=flipper_len, y=bill_len, colour=species)) +
    geom_point() +
    labs(x="Flipper Length [mm]", y="Bill Length [mm]")
```

Burada da nokta şekillerini de `species` değişkenine göre değiştiriyoruz.

```{r}
#| warning: false
ggplot(data=penguins, aes(x=flipper_len, y=bill_len, 
                          colour=species, shape=species)) +
    geom_point() +
    labs(x="Flipper Length [mm]", y="Bill Length [mm]")
```

Şimdi de temayı değiştirelim.

```{r}
#| warning: false
ggplot(data=penguins, aes(x=flipper_len, y=bill_len, colour=species, 
                          shape=species)) +
    geom_point() +
    labs(x="Flipper Length [mm]", y="Bill Length [mm]", colour="Species",
         shape="Species") +
    theme_bw(base_size=16)
```

Son olarak da basit bir histogram çizip, verimizin dağılımına bakalım.

```{r}
#| warning: false
ggplot(data=penguins, aes(bill_dep)) + 
    geom_histogram() +
    labs(x="Bill Depth [mm]", 
         y="Count",
         title="Histogram of Bill Depth") +
    theme_bw(base_size=16)
```

En ufak bir sorunuz bile olsa lütfen sormaktan çekinmeyin.

Bilimle ve huzurla kalınız!
